【裁判字號】    97,交聲,1903
【裁判日期】    971030
【裁判案由】    聲明異議
【裁判全文】
臺灣臺中地方法院交通事件裁定        97年度交聲字第1901號
                                    97年度交聲字第1902號
                                    97年度交聲字第1903號
原處分機關  交通部公路總局臺中區監理所
聲明異議人
即受處分人  甲○○
上列聲明異議人即受處分人因違反道路交通管理處罰條例案件，
對於交通部公路總局臺中區監理所於民國91年3月8日所為之中監
違字第駕裁60-G00000000號及於97年6月9日所為之中監違字第裁
60-GE0000000號、裁60-GE0000000號處分，聲明異議，本院裁定
如下：
    主  文
對民國九十一年三月八日中監違字第駕裁60-G00000000號裁決關
於「吊扣駕駛執照貳個月、吊銷駕駛執照並逕行註銷駕駛執照、
壹年內不得重新考領駕駛執照」部分及民國九十七年六月九日中
監違字第裁60-GE0000000號裁決之處分，均撤銷。
前項撤銷部分，甲○○均不罰。
民國九十七年六月九日中監違字第裁60-GE0000000號裁決之處分
撤銷。
甲○○汽車駕駛人駕駛汽車肇事，無人受傷或死亡而未依規定處
置，處罰鍰新臺幣仟元。
其餘異議駁回。
    理  由
一、原處分機關略以：聲明異議人即受處分人甲○○（下稱受處
    分人）之駕駛執照因中監違字第駕裁60-G00000000號裁決書
    迄民國91年4月22日未辦理繳款或採易處吊扣駕駛執照手續
    完成結案，而遭原處分機關於依上揭裁決書主文，自91年4
    月23日起逕行註銷駕駛執照，自91年4月23日起1年內不得重
    新考領駕駛執照。又受處分人於97年4月26日晚間10時7分許
    ，駕駛車牌號碼5758-ND號自用小客車，在臺中市○○路○段
    2號公益加油站處，因汽車駕駛人駕駛汽車肇事，無人受傷
    或死亡而未依規定處置逃逸、駕駛執照業經註銷仍駕駛小型
    車違規，經臺中市警察局第四分局依違反道路交通管理處罰
    條例第62條第1項、第21條第1項第4款規定舉發，受處分人
    於限期內到案申訴，嗣經原處分機關於97年6月9日分別依道
    路交通管理處罰條例第62條第1項、第21條第1項第4款規定
    ，以中監違字第裁60-GE0000000號、裁60-GE0000000號裁決
    書，各裁處罰鍰新臺幣（下同）3千元、9千元，逾期則依裁
    決書處罰主文規定裁處，於法並無不合等語。
二、聲明異議意旨略以：關於中監違字第駕裁60-G00000000號裁
    決書之罰鍰、易處吊扣駕駛執照、吊銷駕駛執照及逕行註銷
    駕駛執照，係在裁決書一次告知，使其喪失提出救濟的機會
    ，請求撤銷該裁決書逕行註銷駕駛執照之處分。又其於97年
    4月26日晚間10時7分許，到臺中市○○路加油站內加油，因
    車窗緊密及夜間視線不良，加上欲前往高鐵，不知道碰到後
    面車輛，對方以為其故意不予理會，故報警處理，而對方車
    輛並無損傷，也接受其的道歉與和解，惟警方認為其是肇事
    逃逸，且駕駛執照亦已註銷多年，故請求撤銷中監違字第裁
    60-GE0000000號、裁60-GE0000000號處分，爰聲明異議云云
    。
三、就中監違字第駕裁60-G00000000號裁決書部分：
（一）關於該裁決書處分「吊扣駕駛執照（自用小客車）2個月
      ，及吊銷駕駛執照並逕行註銷駕駛執照，暨1年內不得重
      新考領駕駛執照」部分：
  １、按「行為後法律或自治條例有變更者，適用行政機關最初
      裁處時之法律或自治條例。但裁處前之法律或自治條例有
      利於受處罰者，適用最有利於受處罰者之規定」。94年2
      月5日制定公布，95年2月5日施行之行政罰法第5條定有明
      文。而所謂「行政機關最初裁處時」，係指有權裁處之行
      政機關為第一次裁處時而言，故如因其裁處有瑕疵而經訴
      願管轄機關、行政法院或裁處機關之上級機關等有權機關
      予以撤銷，並命其為適當之處分而再度為裁處者，或係以
      原裁處違法為理由，並以撤銷或變更原裁處為目的，依申
      請重新進行行政程序而為第二次裁決者，均仍以原來第一
      次裁處時之法律或自治條例為準。查本件受處分人於違規
      行為後，道路交通管理處罰條例業於94年12月28日修正公
      布，並於95年7月1日施行。本件受處分人違規之行為係發
      生於89年3月13日，又原處分機關最初裁決之時為91年3月
      8日，均在道路交通管理處罰條例修正施行前，揆諸前開
      說明，自無新舊法比較適用之問題，應逕為適用修正前之
      規定，先予敘明。
  ２、復按「為使行政行為遵循公正、公開與民主之程序，確保
      依法行政之原則，以保障人民權益，提高行政效能，增進
      人民對行政之信賴，特制定本法」、「本法所稱行政程序
      ，係指行政機關作成行政處分、締結行政契約、訂定法規
      命令與行政規則、確定行政計畫、實施行政指導及處理陳
      情等行為之程序」，行政程序法第1條及第2條分別定有明
      文。是行政機關之行政行為若無特別的排除行政程序法適
      用之明文規定，自應受行政程序法之規範，俾確保依法行
      政之原則，以保障人民權益，提高行政效能，增進人民對
      行政之信賴。又行政機關行使公權力，就特定具體之公法
      事件所為對外發生法律上效果之單方行政行為，皆屬行政
      處分，不因其用語、形式以及是否有後續行為或記載不得
      聲明不服之文字而有異（司法院大法官會議釋字第423號
      解釋意旨參照）。是交通部公路總局依據該局之組織條例
      第8條規定制定交通部公路總局各區監理所組織通則，規
      範各區監理所組織，因此各區監理所依據修正前（以下均
      同）道路交通管理處罰條例第92條第3項規定，所訂定之
      違反道路交通管理事件統一裁罰基準及處理細則，對於違
      反交通規則之裁決，自屬行政處分，亦應受行政程序法之
      規範。
  ３、又行政行為應受法律及一般法律原則之拘束。行政行為之
      內容應明確。行政行為，非有正當理由，不得為差別待遇
      。行政行為，應依下列原則為之：(1)採取之方法應有助於
      目的之達成；(2)有多種同樣能達成目的之方法時，應選擇
      對人民權益損害最少者；(3)採取之方法所造成之損害不得
      與欲達成目的之利益顯失均衡。倘行政處分違反上開規定
      ，或行政處分未經授權缺乏事務權限者或具有重大明顯之
      瑕疵者，均屬違法之行政處分。此觀行政程序法第4條、
      第5條、第6條、第7條、第110條第4項、第111條第6款、
      第7款之規定甚明。此即為行政法之比例原則，一般皆以
      此原則充當內在界限，就行政處分而言，亦需就具體個案
      ，衡量其方法與目的間是否均衡。此外，由行政程序法第
      96條第1項第6款規定可知，行政處分以書面為之者，其中
      應記載事項之一即包含「表明其為行政處分之意旨及不服
      行政處分之救濟方法、期間及其受理機關」在內。另依道
      路交通管理事件統一裁罰基準及處理細則第45條規定：「
      違反道路交通管理事件，於行為人到案聽候裁決者，處罰
      機關經裁決後，應宣示裁決內容，並將聲明異議期間及提
      出書狀之機關，於宣示時一併告知，且記載於裁決書。違
      反道路交通管理事件，行為人不依規定自動繳納罰鍰，或
      不依通知限期到案，處罰機關逕行裁決者，得不宣示。但
      應依前項規定於裁決書載明應記載事項，並送達受處分人
      」，此規定即與上開行政程序法第96條第1項第6款規定之
      意旨相符，且其中亦強調「應依前項規定於裁決書載明應
      記載事項，並送達受處分人」。申言之，行政程序法中所
      重視之教示制度，於違反交通規則之裁決非但亦須為同一
      之適用，尚且須要特別注意遵守，除確保依法行政之原則
      外，同時俾便人民於不服時能依其教示適時提出救濟，以
      保障人民權益。
  ４、再觀諸違反道路交通管理事件統一裁罰基準及處理細則第
      43條規定：「違反道路交通管理事件之裁決，應參酌舉發
      違規事實、違反情節、稽查人員處理意見及受處分人陳述
      ，依基準表裁處，不得枉縱或偏頗。違反道路交通管理事
      件裁決書處罰主文欄，應依基準表記明處罰種類，並依下
      列規定填註：一、罰鍰金額應以中文大寫記載。二、沒入
      處分應記明沒入物名稱、及可資辨識該沒入物之資料（型
      號、規格、尺寸等）。三、吊扣汽車牌照、駕駛執照或執
      業登記證處分，應記明應受吊扣之汽車牌照、駕駛執照或
      執業登記證名稱、號碼及吊扣期間。四、吊銷、註銷或扣
      繳汽車牌照、駕駛執照或廢止執業登記等處分，應記明各
      該處分種類及標的名稱、號碼。前項裁決書內容有增、刪
      、塗改之部分應加蓋處罰機關校正章戳」；而同細則第45
      條規定：「違反道路交通管理事件，於行為人到案聽候裁
      決者，處罰機關經裁決後，應宣示裁決內容，並將聲明異
      議期間及提出書狀之機關，於宣示時一併告知，且記載於
      裁決書。違反道路交通管理事件，行為人不依規定自動繳
      納罰鍰，或不依通知限期到案，處罰機關逕行裁決者，得
      不宣示。但應依前項規定於裁決書載明應記載事項，並送
      達受處分人」；又同細則第46條規定：「裁決書於當場宣
      示後交付受處分人，並於送達簿上簽名或蓋章；拒絕簽收
      者，記明其事由，視同已交付。逾期不到案逕行裁決者，
      裁決書應於裁決後3日內派員送達或掛號郵寄受處分人。
      派員送達者，並取具送達證附卷」，其中要求監理所將處
      罰主文記載明確，目的在於符合行政法之一般原理原則的
      明確原則；而受處分人到期聽候裁決之後，監理所才有宣
      示裁決內容；如果受處分人未依通知到案或繳納罰鍰，監
      理所方有逕行裁決之權力，並將裁決書合法送達受處分人
      ，受處分人如不服，再依限提出聲明異議，一步一步依序
      而行，才能符合違反交通管理事件處罰所規定之正當法律
      程序原則。
  ５、末依修正前道路交通管理處罰條例第65條規定：「汽車所
      有人、駕駛人違反道路交通管理，經主管機關裁決後逾15
      日未向管轄地方法院聲明異議，或其聲明異議經法院裁定
      確定，而不依裁決或裁定繳納罰鍰或不繳送汽車牌照、駕
      駛執照者，依左列規定處理之：一、經處分吊銷汽車牌照
      或駕駛執照者，由公路主管機關逕行註銷。二、經處分吊
      扣汽車牌照或駕駛執照者，按其吊扣期間加倍處分；仍不
      依限期繳送汽車牌照或駕駛執照者，吊銷其汽車牌照或駕
      駛執照。三、罰鍰不繳者，按其罰鍰數額，易處吊扣汽車
      牌照或駕駛執照1個月至3個月；不依期限繳送汽車牌照或
      駕駛執照者，吊銷其汽車牌照或駕駛執照；前項第3款之
      汽車所有人、駕駛人如無汽車牌照或駕駛執照可資易處吊
      扣時，得就原處分或裁定確定之罰鍰加倍處罰；逾15日後
      仍不繳納者，移送法院強制執行」，及道路交通管理事件
      統一裁罰基準及處理細則第67條規定：「違反道路交通管
      理事件，受處分人於裁決後逾20日未向管轄地方法院聲明
      異議，或其聲明異議經法院裁定確定，而不依裁決或裁定
      繳納罰鍰或不繳送汽車牌照、駕駛執照者，依下列規定處
      理：一、罰鍰不繳者，依法移送強制執行。二、經處分吊
      扣汽車牌照、駕駛執照者，按其吊扣期間加倍處分，受處
      分人仍不於15日限期內繳送汽車牌照或駕駛執照者，吊銷
      其汽車牌照或駕駛執照。三、經處分吊銷、註銷汽車牌照
      、駕駛執照者，由處罰機關逕行註銷。四、受吊扣執業登
      記證之處分，未將執業登記證送交發證警察機關者，廢止
      其執業登記。五、經處分廢止執業登記，其執業登記證由
      警察機關收繳之。六、經處分沒入之車輛、高音量喇叭或
      噪音器物、攤棚、攤架者，於裁決確定後銷燬。七、經處
      分追繳欠費者，於裁決確定後，將裁決書抄本移送應收欠
      費之機關以憑追繳欠費」，同條第2項規定：「依前項各
      款所為之處罰事項及繳納（送）期限，均應於裁決書處罰
      主文內填記明確」等規定，可說明監理所對受處分人合法
      送達裁決書之後，而受處分人於裁決後逾20日未向管轄地
      方法院聲明異議，或其聲明異議經法院裁定確定，而不依
      裁決或裁定繳納罰鍰或不繳送汽車牌照、駕駛執照者，監
      理所方能依據上開處罰條例第65條及道路交通管理事件統
      一裁罰基準及處理細則第67條規定依序為之。
  ６、經查，本件受處分人於89年3月13日下午6時25分許，其所
      有之車牌號碼B7-1788號自用小客車，於臺中市○○路處
      ，因在設有計費器停車位停車不繳費之違規，經臺中市警
      察局交通警察隊警員以中市警交字第60-G00000000號通知
      單逕行舉發，受處分人未依指定之應到案日期前到案，原
      處分機關遂以中監違字第駕裁60-G00000000號裁決書，裁
      處罰鍰1千2百元，同時於裁決主文諭知前開罰鍰限於91年
      4月7日前繳納，倘上開罰鍰逾期不繳納之處分，則為：自
      91年4月8日起易處吊扣駕駛執照2個月，並限於91年4月22
      日前繳送；91年4月22日前未繳送駕駛執照者，自91年4月
      23日起易處吊銷，並逕行註銷駕駛執照；駕駛執照吊（註
      ）銷後，自91年4月23日起1年內不得重新考領駕駛執照等
      處分。則原處分機關顯係將受處分人違反道路交通管理處
      罰條例違規之裁決確定前之罰鍰，與裁決確定後之易處吊
      扣、吊（註）銷駕駛執照乃至1年內不得重新考領駕駛執
      照等處罰一併告知，惟其裁決書之合法送達僅1次，卻對
      受處分人產生4個行政處分，無異讓受處分人喪失前開法
      律所規定救濟之權利，不但違反前開行政程序法第96條第
      1項第6款、第110條及違反道路交通管理事件統一裁罰基
      準及處理細則第45條但書之規定，而且與母法（道路交通
      管理處罰條例）授權之目的未盡相符，亦與法律保留原則
      有違。況原處分機關於裁罰確定前，亦均無法審酌上開舉
      發違反道路交通管理事件通知單、裁決書是否合法送達，
      或其他違反法律規定及讓受處分人喪失證據保全之機會，
      此均係原處分機關將裁決確定前之罰鍰，與裁決確定後之
      易處吊扣、註銷駕駛執照等處罰之裁決，同時記載於裁決
      書處罰主文欄內之重大缺失。顯見一次性裁罰原則，顯有
      違背一般法律之原理原則，妨礙當事人行使憲法保障上之
      訴訟權利。因此，原處分機關所為上揭裁決書之合法送達
      ，應僅對受處分人產生屆期繳納罰鍰（即該裁決書中關於
      罰鍰1千2百元）之行政處分效力。至於逾此範圍之易處吊
      扣、吊（註）銷駕駛執照，乃至1年內不得重新考領駕駛
      執照等行政處分，顯係未經授權，而就缺乏事務權限之事
      件所為具有明顯瑕疵之違法行政處分，甚為明確。是本件
      受處分人就此部分之異議，為有理由，爰撤銷原處分就中
      監違字第駕裁60-G00000000號裁決書中關於易處吊扣駕駛
      執照（自用小客車）2個月，及吊銷駕駛執照並逕行註銷
      駕駛執照，暨1年內不得重新考領駕駛執照之處分，並就
      此部分諭知受處分人不罰之裁定。
（二）關於該裁決書處分「罰鍰1千2百元」部分：
  １、按道路交通管理處罰條例所定罰鍰之處罰，受處罰人接獲
      違反道路交通管理事件通知單後，於15日內得不經裁決，
      逕依第92條第3項之罰鍰基準規定，向指定之處所繳納結
      案；不服舉發事實者，應於15日內，向處罰機關陳述意見
      ；其不依通知所定期限前往指定處所聽候裁決，且未依規
      定期限繳納罰鍰結案或向處罰機關陳述意見者，處罰機關
      得逕行裁決之；受處分人，不服第8條主管機關所為之處
      罰，得於接到裁決書之翌日起20日內，向管轄地方法院聲
      明異議，道路交通管理處罰條例第9條第1項、第87條第1
      項分別定有明文。次按交通法庭認聲明異議不合法律上之
      程式或其異議權已經喪失者，應以裁定駁回之，但其不合
      法律上之程式可以補正者，應先定期命為補正，逾期不補
      正者，即予駁回，道路交通案件處理辦法第18條亦定有明
      文。又處理違反道路交通管理事件，有關文書送達之程序
      ，準用行政程序法送達之規定，違反道路交通管理事件統
      一裁罰標準及處理細則第5條亦定有明文。再者，行政程
      序法中對於文書送達，於應受送達人之住居所、事務所或
      營業所為之。但在行政機關辦公處所或他處會晤應受送達
      人時，得於會晤處所為之；於應送達處所不獲會晤應受送
      達人時，得將文書付與有辨別事理能力之同居人、受僱人
      或應送達處所之接收郵件人員，行政程序法第72條第1項
      、第73條第1項分別定有明文。
  ２、查本件受處分人前揭裁決書業於91年3月14日送達予受處
      分人，由受處分人之受僱人夏文昌代收等情，有裁決書及
      蓋有夏綠蒂管理委員會收發章之掛號郵件收件回執各1紙
      在卷可稽。則受處分人既已於該日收受裁決書，其聲明異
      議之20日法定期間，乃自收受送達之翌日即91年3月15日
      起算。又據法院訴訟當事人在途期間標準第2條第1款及第
      4條第1項第2款規定，若受處分人非居住於處罰機關所在
      之鄉、鎮、市者，應扣除在途期間3日，而本件受處分人
      之居住地在臺中市，與處罰機關即交通部公路總局臺中區
      監理所位在臺中縣不同，應扣除在途期間為3日，故受處
      分人上揭聲明異議之法定期間末日原應為91年4月6日，惟
      該日乃週六假日，應順延2日，是受處分人依法應於91年4
      月8日前提出異議。惟受處分人直至97年6月9日始提出聲
      明異議，有受處分人聲明異議狀（見狀面交通部公路總局
      臺中區監理所總收文章）1份附卷可憑，是其聲明異議顯
      已逾20日之法定期間，且無從補正。從而，受處分人之異
      議不合法律上之程式，揆諸上開規定，自應予駁回。
四、就中監違字第裁60-GE0000000號裁決書部分：
（一）按汽車行駛時，駕駛人應注意車前狀況及兩車併行之間隔
      ，並隨時採取必要之安全措施，道路交通安全規則第94條
      第3項定有明文。次按汽車駕駛人駕駛汽車肇事，無人受
      傷或死亡而未依規定處置者，處1千元以上3千元以下罰鍰
      ；逃逸者，並吊扣其駕駛執照1個月至3個月；又汽車駕駛
      人違規肇事受吊扣駕駛執照處分者，應接受道路交通安全
      講習，道路交通管理處罰條例第62條第1項、第24條第1項
      第1款亦分別規定甚明。由此可知，道路交通管理處罰條
      例第62條第1項前段係就肇事未依規定處置所作之處罰規
      定，同條項後段則係肇事逃逸之處罰規定，顯然立法者已
      依憲法第23條所揭示之比例原則，參酌駕駛人違規行為之
      態樣及主觀犯意之有無，而採取不同之處罰規定。又因吊
      扣執照之規定，對駕駛人之權利造成極大之限制與影響，
      不僅限制駕駛人之駕車權益，甚且可能剝奪駕駛人從事某
      一職業之自由，因此在解釋適用上開規定於具體個案時，
      自需依上開立法意旨，嚴格解釋個案具體事實究係該當肇
      事逃逸或駛離之規定。至何謂逃逸，參酌前述立法意旨，
      在於汽車駕駛人肇事後主觀犯意，亦即肇事逃逸者除在客
      觀上必須有不為積極救助、處置之措施而將肇事車輛駛離
      現場之行為外，其主觀上尚必須有逃避肇事責任之逃逸故
      意。是以，如肇事者於客觀上雖未採取積極之救助、處置
      措施，並將肇事車輛駛離現場，惟主觀上並未有逃逸之故
      意，亦即因疏於瞭解駕駛狀況，不知已發生交通事故，以
      致過失而離去肇事現場時，則應認僅係違反道路交通管理
      處罰條例第62條第1項前段肇事未依規定處置之規定，尚
      難認係違反同條項後段肇事逃逸之規定。次按法院受理交
      通事件，準用刑事訴訟法之規定，道路交通管理處罰條例
      第89條前段定有明文。又道路交通案件處理辦法第20條亦
      規定，交通法庭認為聲明異議有理由者，應以裁定將原處
      分經聲明異議部分撤銷，並自為裁定。另按認定不利於被
      告之事實，須依積極證據，苟積極證據不足為不利於被告
      事實之認定時，即應為有利於被告之認定，更不必有何有
      利之證據；且事實之認定，應憑證據，如未能發現相當證
      據，或證據不足以證明，自不能以推測或擬制之方法，以
      為裁判基礎；而認定犯罪事實所憑證據，雖不以直接證據
      為限，間接證據亦包括在內；然而無論直接或間接證據，
      其為訴訟上之證明，須於通常一般之人均不致有所懷疑，
      而得確信其為真實之程度者，始得據為有罪之認定，若其
      關於被告是否犯罪之證明未能達此程度，而有合理性懷疑
      之存在，致使無從形成有罪之確信，根據「罪證有疑，利
      於被告」之證據法則，即不得遽為不利被告之認定，分別
      有最高法院30年上字第816號、40年臺上字第86號、76年
      臺上字第4986號判例可資參照。則依上所述，本件交通事
      件自亦有前揭原則之適用，合先敘明。
（二）受處分人固不否認其於97年4月26日晚間10時7分許，駕駛
      車牌號碼5758-ND號自用小客車至臺中市○○路○段2號公
      益加油站內之事實，且核其於97年4月27日警詢時供述：
      「我車由大業路方向沿東興路進入公益加油站要去加油，
      我駛至一部車子前方然後倒車往後」等語，與證人鄭逢文
      於97年4月26日警詢時指述：「我車於加油站中間加油島
      左側後段正在加油中，然後有一部香檳色Camry就開至我
      車前方接著倒車，對方車後保桿就撞倒我車前號牌，‧‧
      ‧該車號牌5758-ND」等情相符，並有道路交通事故談話
      紀錄表2份存卷可參，另有前開加油站及車牌號碼5758-ND
      、0505-MY號自用小客車之照片共8張在卷可稽，且經比對
      照片中之撞擊位置結果，車牌號碼5758-ND號確為肇事車
      輛無訛，是堪認本件交通事故之發生，係因受處分人駕車
      倒車不當所致。
（三）再觀之受處分人於97年4月27日警詢時復供述：「我不知
      道我後保桿有撞到後方的車子（0505-MY），我發現我車
      加油孔與加油槍位置不對，我因趕時間就離開，沿公益路
      往大墩路離去，然後駛至高鐵烏日站停車搭高鐵，所以沒
      有留下資料給對方，也沒有下車」、「不知道有碰撞」等
      語，此有道路交通事故談話紀錄表1份在卷足佐，顯見受
      處分人確有「駕駛汽車肇事」然未下車之「未依規定處置
      」之行為，則受處分人違反道路交通管理處罰條例第62條
      第1項前段之規定，應無疑義。
（四）審之本件肇事時間為晚間10時7分，當時受處分人心繫急
      至高鐵烏日站搭車之事，本即疏於注意周遭行車狀況，且
      車牌號碼0505-MY號自用小客車僅車牌受有輕微擦損，有
      卷附照片可證，可知本件屬輕微擦撞事件，則在肇事當時
      ，若無其他人告知，致受處分人無法知悉肇事之發生，在
      所難免。是受處分人辯稱：其因車窗緊密及夜間視線不良
      而不知有擦撞，並無肇事逃逸之主觀故意等語，以其肇事
      時之情狀，尚無違反常情之處。另外，亦查無其他積極證
      據可證受處分人主觀上知悉肇事之發生，依「罪證有疑，
      利於被告」原則，受處分人所稱無主觀故意，應屬可採。
（五）綜上，參諸道路交通管理處罰條例第62條第1項後段規定
      之立法本旨，在於道路交通事故發生後，應即時採取必要
      之措施，以防損害範圍之擴大。蓋如駕駛人於肇事後，隨
      即駕車逃離現場，不僅使肇事責任認定困難，更可能求償
      無門。惟本規定之構成，必須行為人主觀上對於駕駛動力
      交通工具肇事之事實有所認識，並且具有進而決意擅自駛
      離現場或逃逸之主觀心態。本件受處分人對於其駕車肇事
      之事實既無認識，亦未進而決意擅自駛離現場或逃逸，自
      不能依上開規定予以處罰，則原處分機關遽引道路交通管
      理處罰條例第62條第1項規定，認為受處分人係違反「汽
      車駕駛人駕駛汽車肇事，無人受傷或死亡而未依規定處置
      『逃逸』」之規定而處罰鍰3000元，並以受處分人駕駛執
      照業經易處逕註，依道路交通管理處罰條例第62條第1項
      及第67條第6項規定，自97年6月9日起，1個月內不得考領
      駕駛執照之處分，即有未洽，自應由本院將原處分撤銷，
      改依道路交通管理處罰條例第62條第1項前段之規定，裁
      處受處分人罰鍰3000元，以資適法。
五、就中監違字第裁60-GE0000000號裁決書部分：
    依前開之說明，應認原處分機關於91年3月8日所為之中監違
    字第駕裁60-G00000000號裁決書之送達，僅對受處分人產生
    屆期繳納罰鍰之行政處分效力，其據此裁處逕行註銷受處分
    人之上開汽車駕駛執照，自非適法，已經本院將該處分撤銷
    ，並諭知不罰。從而，受處分人於97年4月26日晚間10時7分
    許，駕駛車牌號碼5758-ND號自用小客車，在臺中市○○路
    ○段2號公益加油站處，因駕駛執照業經註銷仍駕駛小型車違
    規，經警舉發，嗣經原處分機關於97年6月9日依道路交通管
    理處罰條例第21條第1項第4款規定，以中監違字第裁60-GE0
    000000號裁決書，裁處罰鍰9千元，即有未洽，受處分人此
    部分異議，經核為有理由，應由本院撤銷原處分，並為不罰
    之諭知。
六、綜上所述，原處分機關就中監違字第駕裁60-G00000000號裁
    決書關於「吊扣駕駛執照（自用小客車）2個月，及吊銷駕
    駛執照並逕行註銷駕駛執照，暨1年內不得重新考領駕駛執
    照」部分所為之處分，及就中監違字第裁60-GE0000000號裁
    決書所為之處分，均應予撤銷，並諭知不罰。另就中監違字
    第裁60-GE0000000號裁決書所為之處分，亦應予撤銷，改諭
    知如主文第四項所示之處罰。至中監違字第駕裁60-G000000
    00號裁決書關於「罰鍰1千2百元」部分所為之處分，受處分
    人已逾20日之不變期間始為本件之異議，不合於法律上之程
    式，且無從補正，應予駁回。
據上論斷，應依道路交通管理處罰條例第87條第2項、道路交通
案件處理辦法第18條前段、第19條、第20條前段，裁定如主文。
中    華    民    國     97     年    10    月   30   日
                    交通法庭  法  官  周瑞芬
以上正本證明與原本無異。
如不服本裁定應於送達後5日內向本院提出抗告狀。
                              書記官  孫立文
中    華    民    國     97     年    10    月   30   日


司法院資訊處製作；財團法人民間司法改革基金會備份。
